【裁判字號】    90,再易,53
【裁判日期】    900925
【裁判案由】    返還借款
【裁判全文】
台灣高等法院民事判決  九十年度再易字第五三號
    再審原告  甲○○
    再審被告  乙○○
右當事人間請求返還借款事件，再審原告對於中華民國九十年五月一日本院九十年度
上易字第一一二號確定判決，提起再審，本院判決如左：
    主    文
再審之訴駁回。
再審訴訟費用由再審原告負擔。
    事    實
甲、再審原告方面：
一、聲明：
  (一)台灣台北地方法院八十九年度訴字第三二二七號及本院九十年度上易字第一一二
    號確定判決，關於駁回再審原告超過新台幣八萬二千二百二十五元及其年息百分
    之八點七五０計算之利息部分之訴及上訴，與該部分假執行之聲請暨命負擔該部
    分訴訟費用之裁判均廢棄。
  (二)右廢棄部分，再審被告應給付再審原告新台幣十三萬二千二百四十元，及自八十
    九年十一月十二日起至清償日止，按年息百分之八點七五０計算之利息。
  (三)再審被告應自八十九年十二月起至九十二年五月止，於每月十一日給付再審原告
    一萬六千五百三十元。
  (四)再審及再審前第一、二審訴訟費用由再審被告負擔。
  (五)右二、三項之聲明，請准再審原告提供現金或等值之銀行可轉讓定期存款單或其
    他有價證券作為擔保，宣告假執行。
二、陳述：除爰引原審判決外，補陳略稱：
  (一)原審認上開新台幣（以下同）八十萬元之金額，係再審原告向基隆市農會所貸得
    ，基隆市農會為金融機構，貸款不可能無利息，且有基隆市農會放款交易明細查
    詢表可按。然原審卻又認再審原告與再審被告之母當時為同居關係，故認為再審
    被告之母所交付之四十八萬六千元為清償本金，而非償還利息。而有理由與主文
    前後矛盾。
  (二)如認再審被告之母所交付之四十八萬六千元為清償本金，而非償還利息，則與民
    法第三百二十三條之先充費用、再充利息、再充本金之規定相違，自有適用法規
    顯有錯誤。
  (三)爰依民事訴訟法第四百九十六條第一項第一、二款，提起本件再審之訴。
三、證據：爰引原審所提證據。
乙、再審被告方面：
  (一)聲明：如主文所示。
  (二)陳述：伊與再審原告間無借貸關係，其母原為再審原告之同居人，該八十萬元，
    為再審原告與其同居人間之金錢往來，因其母不識字，囑其書寫借據，並無利息
    約定，至八十七年七月間，其母已償還四十八萬六千元；八十七年八月起至八十
    九年三月止，伊按月代為匯款至再審原告帳戶，共三十三萬零五百元，兩項合計
    為八十一萬六千五百元，業經完全清償借款，對原確定判決無意見，但再審原告
    堅持要提再審。
丙、本院依職權調閱本院九十年度上易字第一一二號及台灣台北地方法院院八十九年
    訴字第三二二七號民事卷。
    理    由
一、本件再審原告主張：原審認上開八十萬元之金額係再審原告向基隆市農會所貸得
    ，基隆市農會為金融機構，貸款不可能無利息，且有基隆市農會放款交易明細查
    詢表可按。然原審卻又認再審原告與再審被告之母當時為同居關係，故認為再審
    被告之母所交付之四十八萬六千元為清償本金，而非償還利息。此顯有理由與主
    文前後矛盾。再如認再審被告之母所交付之四十八萬六千元為清償本金，而非償
    還利息，則與民法第三百二十三條之先充費用、再充利息、再充本金之規定相違
    ，自有適用法規顯有錯誤，爰提起本件再審之訴等語。
二、再審被告則以：其母原為再審原告之同居人，該八十萬元，為再審原告與其同居
    人間之金錢往來，因其母不識字，囑其書寫借據，並無利息約定，且至八十七年
    七月間，其母已償還四十八萬六千元；八十七年八月起至八十九年三月止，其按
    月代為匯款至再審原告帳戶，共三十三萬零五百元，兩項合計為八十一萬六千五
    百元，業經完全清償借款，對原確定判決無意見，但再審原告堅持再審等語。
三、按再審之訴係對於確定終局判決聲明不服，請求法院再開訴訟之程序，故其聲明
    僅以應於如何程度廢棄原確定判決及就本案如何判決為限，此觀民事訴訟法第四
    百九十六條第一項、第五百零一條第一項之規定自明。倘再審之訴之聲明除表明
    應於如何程度廢棄原判決及就本案如何判決外，合併另為其他聲明，該其他聲明
    部分即非再審程序所得審理（最高法院八十五年度台抗字第一五○號判決參照）
    ，本件再審原告於原審（台灣台北地方法院八十九年度訴字第三二二七號）及本
    院前審（九十年度上易字第一一二號）聲明，係求為判命：(一)再審被告給付再審
    原告十三萬二千二百四十元。(二)再審被告應自八十九年十二月起至九十二年五月
    止，於每月十一日給付再審原告一萬六千五百三十元之判決。經本院確定判決（
    九十年度上易字第一一二號）判命再審被告應給付再審原告八萬二千二百二十五
    元，及自八十九年八月六日起至清償日止，按年息百分之八點七五０計算之利息
    。駁回再審原告其餘之上訴，即駁回再審原告請求中之五萬零一十五元，及自八
    十九年十二月起至九十二年五月止，於每月十一日給付再審原告一萬六千五百三
    十元部分。是再審原告只能就本院確定判決中該敗訴部分，提起再審之訴。再審
    原告就超過本院確定判決中該敗訴部分，提起再審之訴，自非有據，不能准許。
四、次按民事訴訟法第四百九十六條第一項第二款所謂：判決理由與主文顯有矛盾，
    係指判決依據當事人主張之事實，認定其請求或對造抗辯為有理由或無理由，而
    於主文為相反之諭示，且其矛盾為顯然者而言（最高法院八十年度台再字第一三
    ○號判例參照）。茲確定判決於理由項下，認定再審原告對於再審被告敗訴部分
    之上訴，為無理由，而於主文諭示駁回再審原告此部分之上訴。依上說明，並無
    判決理由與主文顯有矛盾之情形。
五、再按民事訴訟法第四百九十六條第一項第一款所謂適用法規顯有錯誤，係指確定
    判決所適用之法規，顯然不合於法律規定，或與司法院現尚有效及大法官會議之
    解釋，或本院尚有效之判例顯然違反，或消極的不適用法規，顯然影響判決者而
    言（最高法院八十六年度台再字第一○二號判決參照），再民法第三百二十三條
    所謂清償人所提出之給付，應先抵充費用，次充利息，次充原本者，係指當事人
    就該借款有費用及利息之約定者而言。本件原確定判決理由項下明再審原告與
    再審被告間，因八十七年七月以前，再審原告與再審被告之母為同居關係，關係
    密切，故而未收取其利息，故四十八萬六千元，係清償本金等語，是原確定判決
    既認定該借款在八十七年七月以前並無費用及利息等情，自不生抵充問題，核無
    適用法規顯有錯誤可言。
六、末查本件再審原告主張其向基隆市農會借貸八十萬元，再借予再審被告等情，有
    基隆市農會放款交易明細查詢表可按（見原審卷第三七至三八頁），並有再審被
    告所簽之借據可稽（原審卷第十頁），亦為再審原告所不爭。故再審原告向基隆
    市農會借貸八十萬元，與再審被告向再審原告借款八十萬元，各有不同之法律關
    係，換言之，向基隆市農會之借款，借款人為再審原告，借貸關係存在於再審原
    告與基隆市農會之間，縱使有利息之約定，亦為再審原告與基隆市農會間之借款
    約定，應由再審原告負責清償，與再審被告無關；而再審原告將其向基隆市農會
    所貸之款項，再借給再審被告，其借貸關係存在於兩造之間，借款人為再審被告
    ，貸款人為再審原告，故有關利息之約定，應依兩造間之借貸契約定之，而本件
    借款並無利息約定，有前揭借據可稽，與再審原告向基隆市農會借款有關利息之
    約定無關。是再審原告一再主張，基隆市農會為金融機構，貸款不可能無利息，
    並請求再審被告應自八十九年十二月起至九十二年五月止，於每月十一日給付再
    審原告即其向基隆市農會貸款之本息一萬六千五百三十元云云，自無可取。
七、綜上所述，再審原告主張原確定判決主文與理由矛盾，適用法規顯有錯誤云云，
    為不足採。從而，再審意旨指摘原確定判決不當，求為廢棄改判，為無理由，應
    予駁回。
據上論結，本件再審之訴為無理由，依民事訴訟法第七十八條，判決如主文。
中      華      民      國    九十      年      九      月    二十五    日
                                臺灣高等法院民事第十一庭
                                    審判長法  官  吳  景  源
                                          法  官  滕  允  潔
                                          法  官  連  正  義
右正本係照原本作成。
不得上訴。
中      華      民      國    九十      年      九      月    二十八    日
                                          書記官  張  永  中


司法院資訊處製作；財團法人民間司法改革基金會備份。
